最高法院刑事判決　　　　　　　　　　　　　　　八十六年度台上字第七五九七號
　　上　訴　人　甲○○
右上訴人因殺人案件，經台灣高等法院高雄分院中華民國八十六年十月七日第二審更
審判決（八十六年度重上更(四)字第二七號，起訴案號：台灣高雄地方法院檢察署八十
三年度偵字第二三三五○號）後，依職權逕送審判，視為被告已提起上訴，本院判決
如左：
    主  文
原判決關於罪刑部分撤銷。
甲○○共同殺人，處無期徒刑，褫奪公權終身，中共製七‧六二ＭＭ口徑七七型制式
半自動手槍壹把（含彈匣壹個）沒收。
    理  由
本件原判決認定上訴人甲○○於民國八十三年間，因犯教唆傷害罪，經法院判處拘役
二十九日，已於八十四年八月七日執行完畢。上訴人因懷疑其小姑楊喬涵串通郎中向
其詐賭，及未為妥善處理其寄養之女兒遭人非禮所應獲得之和解賠償金新台幣（下同
）一百十萬元，又曾命不詳姓名者將其押至安平古堡凌辱、恫嚇、毆打，而積恨甚深
，思圖將之殺害報復，乃於八十三年九月十三日十六時，以電話邀約其好友即共犯鍾
信雄（已判刑確定），在台南縣善化鎮溪美里李秀葉（上訴人之姊）之養雞場見面，
並商請鍾信雄提供其所有可供軍用之中共製七‧六二ＭＭ口徑七七型制式半自動手槍
壹把（含彈匣壹個）及子彈四顆，交由上訴人持有，二人並共謀殺害楊喬涵，彼等二
人乃意圖供自己犯罪之用，共同未經許可而無故持有上開手槍及子彈，並推由上訴人
電約楊喬涵於當日下午六時許，在台南縣高速公路麻豆交流道下會面，另由鍾信雄向
善化鎮○○路汽車出租行租用車號ＩＩ－○二四七號小客車為交通工具，並交代當時
尚不知情之林湟清（已判刑確定）駕駛該租用車搭載上訴人，前往麻豆交流道下，準
備搭載楊喬涵，途中在車上，上訴人一度出示手槍及子彈，並問林湟清如何使用，林
某明知上訴人持手槍子彈，有尋仇意圖，仍基於幫助之犯意，為其開車，及教其使用
槍彈方法，俟到達高速公路麻豆交流道下，果見楊喬涵在場等候，即邀其上車，嗣林
湟清即依上訴人之意，將車開回善化鎮六分寮糖廠旁滿雲釣蝦場前，搭載在場等候之
鍾信雄後，再一同開往偏僻之善化鎮六分里溪底寮之產業道路停車，由上訴人持槍、
彈命楊喬涵下車，行至產業道路旁，即命楊女提如何解決詐賭及女兒遭辱二事，迄當
晚二十時許，上訴人與楊喬涵交談不諧，即持槍朝楊喬涵腿部射擊二槍，楊喬涵倒坐
在地繼續爭吵，嗣因無法忍受痛苦，口喊乾脆讓伊死之語，三分鐘後，上訴人即回應
楊女「妳想死，我就讓妳死」，隨即再朝楊喬涵身上射擊二槍，致楊喬涵受有(一)、左
前胸距離中線四公分，距離頭頂四十六‧五公分有一槍傷入口，皮膚表面橢圓形傷口
○‧八公分，週圍有偏離心的刮傷○‧一公分，傷口於左側第十二肋間穿過胃、小腸
及左背軟組織及皮膚，出口為長形裂痕，位於左肩膀三十八‧五公分，離中線向左五
公分，(二)、左下腹距離中線十四公分，距離頭頂六十四公分有一槍傷入口，橢圓形傷
口○‧六公分，週圍有偏離心之刮傷○‧二至○‧八公分，傷口穿過腹部軟組織，左
側輸卵管系膜及穿入乙狀結腸，(三)、右大腿外側距離腳底六十一公分處有一槍傷入口
，傷口○‧七公分，週圍有偏離心之刮傷○‧一至○‧八公分，傷口由前至後穿過大
腿軟組織，皮膚表面有一道瘀血，距離腳底五十五公分處有槍傷，出口為圓形○‧五
公分，週圍有偏離心之刮傷○‧三公分，(四)、左小腿距離腳底二十二公分有一槍傷入
口，橢圓形傷口○‧七公分，週圍有偏離心之刮傷○‧一至○‧三公分，傷口穿入小
腿肌肉及脛骨之頭部，當場死亡。上訴人及鍾信雄見目的已達，即由林某駕車逃離現
場，上訴人將槍交還鍾信雄，於善化車站分頭逃逸。嗣經警於八十三年十二月五日中
午十二時許，在高雄市三民區○○○路六十一號電梯口，逮捕鍾信雄，於鍾信雄身上
扣得前開中共製制式半自動手槍一把（含彈匣一個）。上訴人則於八十四年三月廿四
日自行向台南縣警察局善化分局投案等情。係以上訴人已供承於上開時地，持上述槍
彈槍擊被害人楊喬涵死亡。被害人確於前揭時地，遭槍擊致受有前述傷情，並當場死
亡之事實，業據檢察官督同法醫師相驗、解剖屍體屬實，有勘驗筆錄、相驗屍體證明
書、台灣高等法院檢察署法醫中心鑑定書、現場照片、解剖屍體照片等附卷可稽。扣
案之手槍及槍擊現場與解剖屍體取出之彈頭及彈殼，經內政部警政署刑事警察局鑑驗
結果，認定該手槍具殺傷力，試射之彈頭、彈殼與現場及屍體取出之彈頭、彈殼比對
結果，紋痕相吻合，足見被害人係被上訴人所持有之上開槍彈槍殺死亡。上訴人於案
發後，曾以電話向證人莊育程表示被害人係被伊槍殺死亡等情，已據莊育程於警訊及
檢察官偵查中證述明確；共犯鍾信雄於警訊時亦供證上訴人於事發前向伊表示對被害
人很不滿，想把她幹掉，而向伊借槍彈使用，而由伊教林湟清如何使用該手槍，再由
林湟清轉教上訴人如何開槍，事發時上訴人先開二槍打中被害人之腿部，被害人喊「
乾脆讓我死好了，我也很痛苦」，上訴人即回應說「妳想死，我就讓妳死」，嗣即再
連續開槍等語，足證上訴人係蓄意殺死被害人，其有殺人之決意及行為，極為明確。
上訴人既先朝被害人腿部射擊二槍，被害人因而倒地呻吟，當時被害人已處於劣勢，
槍支又在上訴人手中，上訴人嗣後再開槍，自無正當防衛可言。況依共犯鍾信雄所言
，被害人並無反撲動作，足見上訴人所辯係防衛過當云云，為不足取。又鍾信雄之警
訊筆錄係依其陳述製作，無刑求之事，已據製作筆錄之警員陳原鴻證述無訛，台灣高
雄看守所亦函覆原審法院，上訴人入所時並無身體受傷紀錄，是所辯刑求之事，亦不
足採信，其警訊供詞自可取。共犯鍾信雄知上訴人欲殺被害人，仍借與槍彈、代為租
車，且同往現場，於上訴人槍殺被害人時，未出面阻止，又未提議送被害人就醫即駕
車逃離現場，足見其與上訴人有共同殺人之犯意聯絡及行為之分擔，為共同正犯。林
湟清係於上訴人向鍾信雄借得槍彈及鍾信雄代租車輛後，因鍾信雄之小孩掉落池中，
不克開車始由鍾某請林湟清先行開車載上訴人，已據上訴人及鍾信雄供明，其既未於
事前參與謀議，亦不知上訴人欲殺害被害人，自非殺人之共同正犯，惟其在車上教導
上訴人如何使用槍支，又代為開車，應負幫助殺人罪責。上訴人送柚子給陳志宏、邱
明郎，無非在使被害人及陳志宏等人無防備之心，不能據此認定上訴人無殺人犯意。
證人許玉治所稱上訴人與被害人間之債務糾葛，亦不能執以認定上訴人非蓄意殺人。
綜合以觀，上訴人有上開殺人等犯行，堪以認定，為其所憑之證據及認定之理由。而
以上訴人否認有殺人犯意，所辯因被害人搶槍，致槍支走火云云，無非卸責之詞，為
無足取，於理由內予以指駁說明。又以上訴人持以殺人之槍、彈既是制式，且有殺傷
力，自可供軍用，故核上訴人所為，係犯刑法第二百七十一條第一項之殺人罪、第一
百八十七條之意圖供自己犯罪之用，而持有軍用子彈罪及槍砲彈藥刀械管制條例第七
條第四項之未經許可無故持有手槍罪。上訴人與鍾信雄間就上開犯行有犯意聯絡及行
為之分擔，為共同正犯。上訴人同時同地持有上開手槍及軍用子彈，為一行為觸犯二
罪名，應依想像競合犯從一重之非法持有手槍罪處斷。所犯殺人罪與非法持有槍、彈
罪間，有方法結果之牽連關係，應從一重之殺人罪處斷。因將第一審關於上訴人部分
不當之判決撤銷（原判決主文雖將第一審判決全部撤銷，惟依原判決全意旨，應僅係
將第一審關於上訴人部分之判決撤銷），適用上開法條及刑法第二十八條、第五十五
條、第三十七條第一項、第三十八條第一項第一款，審酌上訴人之素行、與被害人有
姑嫂關係竟持槍殺被害人並將被害人曝屍荒野，手段殘忍，惟犯罪後自動投案、審理
中未坦承全部犯行等一切情狀，量處無期徒刑，並宣告褫奪公權終身。扣案之手槍一
把（含彈匣一個）係違禁物，依法宣告沒收。子彈業於鑑定時試射僅剩彈頭及彈殼，
已非違禁物，而不予宣告沒收，固非無見。上訴意旨指摘原判決違法，亦無可取。惟
查槍砲彈藥刀械管制條例業於八十六年十一月二十四日修正公布，於同年月二十六日
生效，該條例第七條第四項之未經許可無故持有手槍罪，刑度提高為五年以上有期徒
刑，併科新台幣一千萬元以下罰金，該條例第十二條第四項之未經許可持有子彈罪，
刑度提高為五年以下有期徒刑，併科新台幣三百萬元以下罰金。比較新舊法，以舊法
有利於上訴人，仍應適用修正前之槍砲彈藥刀械管制條例第七條第四項及刑法第一百
八十七條論處，原判決未及依法為比較適用，自有違誤，就此而言，仍以上訴為有理
由。但此項違誤尚不影響於事實之確定，本院可據以為判決。爰將原判決關於罪刑部
分撤銷，自為判決。酌情仍處以原判決所宣告之無期徒刑，褫奪公權終身，扣案之手
槍（含彈匣一個）為違禁物，應依法宣告沒收，如主文所示，以資糾正。末按槍砲彈
藥刀械管制條例第十九條第一項固規定犯該條例第七條、……之罪，經判處有期徒刑
者，應於刑之執行完畢或赦免後，令入勞動場所強制工作，其期間為三年。但上訴人
係牽連犯殺人及未經許可無故持有手槍與意圖供自己犯罪之用，而持有軍用子彈罪，
從一重論以殺人罪，依適用法律之統一性及整體性原則，不得割裂適用上開條例規定
宣付強制工作，且本件係處無期徒刑，亦無該條之適用，附此明。
據上論結，應依刑事訴訟法第三百九十七條、第三百九十八條第一款，刑法第二條第
一項但書、第十一條前段、第二十八條、第一百八十七條、第二百七十一條第一項、
第五十五條、第三十七條第一項、第三十八條第一項第一款，修正前槍砲彈藥刀械管
制條例第七條第四項，判決如主文。
中      華      民      國    八十六    年      十二    月     三十     日
                              最高法院刑事第七庭
                                  審判長法官  董  明  霈
                                        法官  丁  錦  清
                                        法官  賴  忠  星
                                        法官  林  茂  雄
                                        法官  王  居  財
      右正本證明與原本無異
                                              書  記  官
中      華      民      國    八十七    年      一      月      三      日
